【裁判字號】    87,保險,123
【裁判日期】    890103
【裁判案由】    損害賠償
【裁判全文】
臺灣臺北地方法院民事判決                  八十七年保險字第一二三號
    原      告  富邦產物保險股份有限公司
    法定代理人  乙○○
    訴訟代理人  顏火炎律師
    被      告  漢唐訊聯股份有限公司
    法定代理人  甲○○
    訴訟代理人  劉瑞展
右當事人間，請求損害賠償事件，本院判決如左：
    主    文
被告應給付原告新台幣肆佰參拾肆萬玖仟壹佰陸拾參元，及自民國八十七年十月十日
起至清償日止按年息百分之五計算之利息。
原告其餘之訴駁回。
訴訟費用由被告負擔四百分之三九九，餘由原告負擔。
本判決原告勝訴部分，於原告以新台幣壹佰肆拾伍萬元供擔保後，得假執行，但被告
如於假執行程序實施前，以新台幣肆佰參拾肆萬玖仟壹佰陸拾參元為原告預供擔保，
得免為假執行。
原告其餘假執行之聲請駁回。
    事    實
甲、原告方面：
一、聲明：
（一）被告應給付原告新台幣（下同）四百三十四萬九千一百六十四元，及自起訴狀
      繕本送達被告翌日起迄清償日止按年息百分之五計算之利息。
（二）願供擔保請准宣告假執行。
二、陳述：
（一）原告於八十四年四月二日以訴外人日商野村微科學股份有限公司台灣分公司（
      下稱野村公司）及其次承包商為被保險人，訂立安裝工程保險契約，承保其超
      純水製造設備，離子（ＩＯＮ）交換樹脂純水製造，ＧＡＳ分離回收設備等及
      附屬週邊設備之安裝工程，保期自八十六年四月一日起至八十七年四月一日止
      。茲因被保險人野村公司承攬設於新竹工業園區之世大積體電路股份有限公司
      （下稱世大公司）新建廠房地下一樓（新竹科學園區○○○路世大工地）之安
      裝工程，在八十七年三月三十日其超純水製造設備，因遭淹水浸泡受損，經被
      保險人通知原告，原告於八十七年三月三十一日委託華信保險公證人有限公司
      前往公證及估算損失原因及結果，根據公證公司查勘結果認為：「根據現場查
      勘及被保險人工作人員陳述，自來水槽係由承包世大積體電路股份有限公司冷
      卻系統工程之﹃漢唐訊聯股份有限公司﹄興建，於出險前自來水槽即不定時注
      水，但可能因自來水槽內之止水系統失效，造成水槽注滿自來水後仍無法停止
      注水，而導致大量之自來水由水槽溢出，標的工程所在之廢水處理區因而嚴重
      積水，標的工程已安裝之設備遭自水來浸泡受損出險」。故鑑定結果認為損害
      之原因在於，承攬施作世大公司冷卻系統自來水槽之漢唐訊聯股份有限公司，
      亦即被告係造成本件損失之原因，本件經估算後原告總共賠償被保險人貳佰零
      陸萬參仟零參拾捌元。
（二）另原告於八十六年十一月二十日以訴外人崇越科技股份有限公司（下稱崇越公
      司）為被保險人，訂立安裝工程保險契約，保險期間自八十六年十二月一日起
      至八十七年十月三十一日止，茲因被保險人崇越公司承攬設於新竹科學園區世
      大公司（新竹科學園區○○○路世大工地），新建廠房地下一樓之廢水處理系
      統工程，在八十七年三月三十日，該施工區已按裝之設施，皆浸泡水中受損，
      經被保險人通知原告，原告於八十七年三月三十一日委託中建公證有限公司前
      往鑑定損失原因及結果，根據中建公證公司查證結果：「經查造成本件保險標
      的物浸泡水中之水源係來自漢唐訊聯股份有限公司所承包之自來水蓄水池，蓄
      水量為一萬平方公尺，由於溢流出之水量約二千平方公尺使得地下室積水深達
      一‧五公尺，且因水浮力造成已安裝完成之桶槽傾側及泉浦、儀控系統等，遭
      浸泡受損，由於該機器設備為使用於強酸強鹼處理作業，故材質皆屬特殊材料
      ，事故發生後，須將傾倒之桶槽扶正清理，泉浦及儀控系統等須拆除、清理及
      測試後再安裝。」，故鑑定結果認為造成本件損害之原因在於承攬施作世大公
      司冷卻系統自來水槽之被告即漢唐訊聯股份有限公司，亦即被告是造成本件損
      失之原因，本件經估算後，原告總共賠償被保險人貳佰貳拾捌萬陸仟壹佰貳拾
      伍元。
（三）按「被保險人因保險人應負保險責任之損失發生，而對於第三人有損失賠償請
      求權者，保險人得於給付賠償金額後，代位行使被保險人對於第三人之請求權
      。」保險法第五十三條定有明文，上開二件保險損害之發生皆係因被告承作之
      自來水槽止水系統失效而導致積水浸泡，造成被保險人安裝工程之損害，故被
      告依民法第一百八十四條第一項前段之規定應對被保險人即野村公司與崇越公
      司負侵權行為損害賠償責任，而原告既已賠償如前述之保險金額，依保險法第
      五十三條之規定，當然代位取得野村公司及崇越公司對於被告之損害賠償請求
      權，為此提起本件訴訟。
三、對於被告抗辯所為之陳述：
（一）承攬人因執行承攬事項不法侵害他人之權利者，定作人不負損害賠償責任。但
      定作人於定作或指示有過失者，不在此限。民法第一百八十九條定有明文，亦
      即因工作物之缺失造成侵權行為時，應負責任的人是承攬人，除非承攬人能證
      明，定作人定作或指示有過失，才歸由定作人負責，否則承攬人應負一切的損
      害賠償責任，本件被告承認自來水槽內之進水止水閥安裝工程為其所承攬，而
      本件之損害經鑑定結果係被告承作之止水系統失效而導致溢水浸泡器械而生之
      損害，故被告依法應負損害賠償之責。
（二）雖然被告提出六份會議紀錄，但該會議紀錄不僅內容不清，且無會議結論，亦
      無出席人員對會議結論簽名以示認可，充其量只是一種討論之紀錄，並不具任
      何法律效力，故被告主張其已於八十七年二月二十六日完成進水閥安裝工程，
      「三月十日經業主世大公司及其委託監造之泰興工程顧問公司檢驗通過」「由
      中麟公司辦理點收」均其片面之詞，被告應對此負舉證之責。
（三）縱如被告所言，止水閥系統已交業主管理，但在八十七年三月十二日又發生浮
      水球被撞落事件，被告進場維修，被告此時亦屬於承攬人之地位，對於止水系
      統失效所生之損害亦應負賠償之責。
（四）至於被告事後卸責之詞係以八十七年三月三十日事故後所召開之會議中，曾討
      論到「進水閥遭不明人士開啟」，做為其推卸責任之依據，然而此段紀錄並未
      經出席人員簽名認可，並不具任何效力，已如前述，應為被告片面之詞而已，
      被告對此應負舉證責任，根據中建公證有限公司之報告卻認為：「由於現場約
      有２５００ｍ溢水，本施工區ＣＵＤ廢水處理區較地下一樓低，故浸泡高度深
      達１．５ｍ，當時工作人員見狀，立即調派抽水馬達及關閉自來水開關進行後
      續處理措施，根據以上現場狀況研究，為自來水槽內之止水系統失效，導致自
      來水注滿水槽後喪失切斷供水能力，而由溢流管溢出，並導入地下排水溝內，
      但礙於水量太大，排水溝無法有效排除水患，故造成本次淹水損失。」，認係
      止水系統失效，而非外力介入，所謂第三人開啟止水閥係被告卸責之詞，而同
      日進入公證之華信保險公證人有限公司亦認為：「‧‧‧根據現場查勘及被保
      險人工作人員陳述，於出險前自來水槽即不定時注水，但可能因自來水槽內之
      止水系統失效，造成水槽注滿自來水後仍無法停止注水‧‧‧」亦不認有第三
      人侵入。
（五）本件世大積體公司地下室淹水事件所導致之損害，其原因係被告所承攬之自來
      水槽止水系統失效所造成，為中建公證公司及華信保險公證公司所確認，並經
      中建公證公司經理游文助出庭作證屬實，故損害之原因應無疑義，且縱如被告
      所抗辯，進水閥遭不明人士開啟，亦係因止水系統失效才會造成淹水，故並無
      關損害原因之造成，淹水之原因就是止水系統失效，是本件首要探討者係究竟
      被告所承攬的止水系統完工驗收了沒有，此點被告一再辯稱系爭止水系統已由
      世大公司審驗完成，其所提出之證據為八十七年二月二十三日及八十七年二月
      二十四日之工地會議紀錄，惟查被告所提之會議紀錄根本隻字未提及被告所承
      攬之止水系統已完工，更未有任何驗收字樣，顯見系爭止水工程尚未完工，否
      則為何被告數度進出維修，更何況正式完工驗收應有一正式之簽署文件，而根
      據世大代表即定作人代表陳忠祿於本院八十八年四月七日之證詞亦明白說明：
    世大公司與被告就蓄水池定位浮球之工程至八十七年三月三十日發生淹水之情
      事之前，尚未完工驗收完成。可見本件對止水系統失效造成淹水事件之損害，
      應由承攬人即被告負責，殆無疑義。
（六）至於被告抗辯援引原告與世大公司之保單，認為其亦可對原告請求損害賠償，
      對原告主張抵銷云云，洵無可採，蓋系爭保險乃世大與原告之保單，涉及到世
      大公司與原告間保險之計算基準，故世大均要求其他承包商及小包商另行投保
      ，因此本保險被保險人世大公司若沒有向原告主張，其他小包商亦不能主張，
      此有中建公司經理林寬仁在八十八年九月一日之證詞可採。退而言之，縱認被
      告可享受該份保單之利益，然依原告與世大公司之保單所約定，其基本條款第
      一條：本保險契約所載之安裝工程在施工處所，於保險期間內，因突發而不可
      預料之意外事故所致之毀損或滅失，需予修復或重置時，除約定不保事項外，
      本公司對被保險人負賠償之責，亦即本保單僅限於被保險人之財產損失才理賠
      ，對於被保險人之加害責任並不在理賠範圍。更況原告所承保之比例亦僅損害
      額百分之三十五，且每一事故被保險人應承擔伍拾萬元之自負額，故就本件事
      故而言，若被告能主張世大公司之保險契約者，原告應賠償額為：（4,349,1
      64–500,000）×35% = 1,347,207，被告尚應賠償原告4,349,164–1,347,207
      =  3,001,957元，然世大與原告之保險涉共保條款及費率之計算應世大方可主
      張，被告無可主張。
乙、被告方面：
一、聲明：原告之訴駁回，如受不利判決，請准供擔保免予假執行。
二、陳述：
（一）原告主張被告承包世大公司新建廠房工程中之冷卻系統工程，其中之自來水槽
      止水系統失效，水槽溢水，造成訴外人野村公司於工地超純水製造設備及崇越
      公司之廢水處理系統工程，浸泡水中受損，原告理賠後，代位前述二被保險人
      向被告請求賠償，洵無理由，茲詳述如后：
    １被告公司雖承包世大公司積體電路 MEPII新建工程中之冷卻系統工程，惟就自
      來水槽部份，被告僅負責承作進水閥工程，自來水槽則由訴外人之中麟公司承
      包。
   ２八十七年二月間，因前述工程地區急需用水，世大公司於二月二十三日工地會
      議中，要求被告於三月一日前完成並交出生活用水水箱工程部份，二月二十四
      日工地會議決定自來水箱  (槽)於三月一日進水，由中麟公司辦理點收。被告
      公司於二月二十六日完成進水閥安裝工程，三月四日申請施測檢驗，三月十日
      經業主世大公司及其委託監造之泰興工程顧問公司  (下稱泰興公司)檢驗通過
      ，至此被告承包之進水閥工程完工，通過檢驗測試，並交與業主管理，撤離工
      地，嗣後業主轉請其他施工單位代為管理或允許其他施工單位使用，被告撤離
      該工地。
    ３八十七年三月十二日承作水箱（槽）內牆防水工程之承包商，不慎撞落系爭水
      池之定位浮水球，經業主通知，被告立即派員至水箱內勘察，發現除浮球脫落
      外，支撐架亦損壞，但浮球最快要三月二十三日方得進貨，當即通知業主世大
      公司，請其轉知相關廠商，不可任意開啟該水槽之控制閥及進水，同時聯絡浮
      球閥製造商儘速趕製新品以運至工地。
    ４八十七年三月二十三日浮球控制閥送達工地，被告人員發現原損壞之浮球控制
      閥已被更換，但其功能如何，因水槽已進水，水位約 1．5M高，且持續進水中
      ，無法檢查測試，惟有將補運之浮球控制閥安裝於另一浮球新被拆之處，經測
      試該浮球閥可正常控制水位，具有止水功能無誤。
    ５八十七年三月二十七日被告人員再至前述自來水槽查看，發現新裝設之浮球閥
      雖正常關閉，因水位已滿，乃再將所有進水閥關斷，確認無誤後離開。當日工
      地會議中，被告人員且特別提醒業主世大公司轉知各承包商勿自行操作該處自
      來水槽之控制閥，以免發生意外，經記入會議記錄。
    ６八十七年三月三十日上午七時五十分，泰興公司通知被告，稱自來水槽所在處
      之地下一樓淹水，被告派員赴現場，發現兩組浮球控制閥均已被開啟，水大量
      溢出水槽，造成地下室淹水，被告公司立即關閉該兩控制閥，並配合業主指示
      進行搶救。
    ７八十七年三月三十日現場搶救完畢後，世大公司召開緊急會議，檢討淹水過程
      ，綜據各項資料研判，自來水槽係於二十八或二十九日停水期間，遭不明人士
      打開，因當時停水，無水流出，故未關閉，致後來自來水恢復供水後，水滿溢
      出。此見當日會議結論極明，包括：「(1)3/27CITY WATER水箱滿水位，漢唐
      將所有之進水閥關閉。(2)園區通知3/29(日) 0800~1800停水，實際3/28(六)16
      00 已發現沒水，中麟此時叫水車買水。(4)CITY WATER 水箱進水閥遭不明人士
      打開(疑於停水時間內)，水箱已滿水，但仍持續進水中 (其中一只進水浮球閥
      已損壞不確定有無修復) ，從水箱overflow管溢出至廢水處理區，水深一米五
      左右。(5)3/30早晨7時，中麟將水錶前之自來水給水閥關閉，停止進水」。
(二）綜據以上事實，可知：
    １系爭水槽進水閥工程雖由被告承包，但完工檢驗合格後，已交出由世大公司指
      定之中麟公司管理，此後之管理、使用，為業主及工地監造單位之責任，與被
      告無關。
    ２八十七年三月二十七日被告公司人員除將兩組浮球手動控制閥完全關斷，加強
      安全外，並於工地會議中，鄭重提醒業主轉知各承商勿自行操作控制閥，以防
      意外。
    ３八十七年三月三十日前之停水期間，進水閥遭人開啟未關，造成溢水。
    ４究竟何人所為，因該工地急於用水之施工單位用水甚多，被告無從查知，惟無
      論如何，皆不可能係已完成工作，撤出該工地之被告公司人員所為。
    ５既然溢水事件非被告人員造成，有關進水閥之管理使用，又非被告公司權責所
      及，溢水造成之損害，自不應由被告負責。
（三）原告以華信公司及中建公司公司之查勘結果為據，指稱本件淹水事件所導致之
      損害，原因係被告承攬之自來水槽止水系統失效所造成，非外力造成，並經中
      建公司經理游文助出庭證述云云，洵無可取，蓋：
    １華信公司之報告所載「根據現場查勘及被保險人（即野村公司）工作人員陳述
      ，自來水槽係由承包世大積體電路股份有限公司冷卻系統工程之﹃漢唐訊聯股
      份有限公司﹄（即被告）興建，於出險前自來水槽即不定時注水，但可能因自
      來水槽內之止水系統失效，造成水槽注滿自來水後仍無法停止注水......  」
      ，單由該報告將中麟公司承包之水槽，誤認係被告興建，其報告之可信度，已
      然不高。再者該報告僅推測溢水原因「可能」因自來水槽內之止水系統失效，
      並不確定，原告稱「故鑑定結果認為損害之原因在於，承攬......  冷卻系統
      自來水槽之漢唐訊聯股份有限公司，亦即被告係造成本件損失之原因」，純係
      原告自行添加，並非華信公司報告原有內容。
    ２中建公司之報告所載「經查造成本件保險標的物浸泡水中之水源係來自漢唐訊
      聯股份有限公司所承包之自來水蓄水池...... 」、「...... 根據以上現場狀
      況研究，為自來水槽內之止水系統失效......  」僅謂淹水之原因為止水系統
      失效，並未分析止水系統失效之原因，更不足為認定被告責任之依據。原告「
      鑑定結果認為造成本件損害之原因在於，承攬......  冷卻系統自來水槽之被
      告即漢唐訊聯股份有限公司，亦即被告是造成本件損失之原因」等語，同樣為
      原告自行添加，非中建公司報告所有，其意圖誤導，昭然若揭。
    ３製作前述公證報告之中建公司經理林寬仁證述：「當時現場去看時，水仍有殘
      留，且水無完全宣洩掉，經查看水深，後來找到貯水槽之溢水孔留出，至於何
      以，如何發生就並非我們之工作範圍，所以就沒有探究原因」 (八十八年九月
      一日言詞辯論筆錄參照），足證其只知溢水由何處留出，至於溢水原因如何，
      則未探究。既然如此，林寬仁接續稱「應該是該止水閥問題才會溢水」等語，
      已超出其鑑定範圍，純屬臆測之詞，不足為憑。
    ４另按原告稱中建公司經理游文助曾出庭證述，然查審理筆錄中僅有該公司經理
      林寬仁之證詞，原告所稱，令人不解。
    ５實則，就本次事件之溢水由何而來，並無爭議，應探究者，乃止水系統失效之
      原因何在？何人擅自於修復前開啟進水閥？及何人對該止水系統（包括進水閥
      ）有管理之責？豈可單以被告為該系統之承包商，即責令被告為他人就該系統
      之一切行為負責？
（四）原告另以縱使如被告抗辯「進水閥遭不明人士」開啟，亦係因止水系統失效才
      會造成淹水，故淹水之原因就是止水系統失效等等，洵無可取。蓋造成溢水之
      原因固係因止水系統失效，但止水系統之所以失效，並非被告完成之止水系統
      品質有瑕疵，而係業主世大公司指定之管理自來水槽之中麟公司未善盡管理責
      任，及世大公司允許使用自來水槽之其他施工單位使用不當，造成毀損所致。
      故應負責者為世大公司及中麟公司，與被告無關，茲再詳述如后：
    １被告承作之系爭止水系統業經業主審驗通過，認可施工品質無問題，按：
      (1)系爭止水系統完工後，八十七年二月二十六日申請業主世大公司審驗，次（
        27）日該公司委託之監造公司泰興公司代表李日蔚會同被告審驗，並提出兩
        點修正意見。被告遵照修正後於同年三月四日正式申請簽認，泰興公司檢查
        無誤後，通知世大公司，該公司代表王正邦乃於同月十日簽註「准予備查」
         。職此，系爭止水系統之施工品質，業經業主及其委託監造之泰興公司認
        可。
      (2)原告雖以被告所提八十七年二月二十三日及二月二十四日之工地會議記錄，
        隻字未提及被告所承攬之止水系統已經完工，更無驗收字樣，稱顯見系爭止
        水系統尚未完工，否則被告為何數度進出維修，何況正式完工驗收應有正式
        簽署文件，而世大代表陳忠祿亦於八十八年四月七日證述，尚未完工驗收完
        成云云，惟查：
        被告提出前述二次會議記錄，旨在說明系爭止水系統所以先行完成並於八
          十七年三月十日先由業主驗收，係應業主世大公司二月二十三日以工程地
          區急需用水之要求，並非提出該二次會議記錄證明系爭止水系統已於二月
          二十三、二十四日驗收，其上自不可能出現驗收字樣，原告之言，顯屬曲
          解。
        系爭止水系統業經業主世大公司於八十七年三月十日驗收，有世大公司主
          委託監造之泰興公司檢查簽認無誤及世大公司代表王正邦簽註「准予備查
          」可稽，已皆如前所述，於茲不贅。
        被告於世大公司驗收後進場更換止水系統之定位浮球，於淹水事件發生前
          僅只一次，並無原告所稱數度，且係因現場施工單位損壞浮球及支撐架，
          為外力所致，與被告就系爭止水系統之施工品質無涉，已皆如前所述。
        證人陳忠祿雖稱發生淹水事件之前尚未完成驗收，參酌上揭審驗過程記錄
          及後述世大公司早已管理使用系爭系統，可知其意實指被告承包之其他工
          作項目包括電氣工程等尚未完成，故尚未整體正式驗收而言。
    ２系爭止水系統於泰興公司及世大公司審驗完成後，已交與中麟公司管理，業主
      並同意其他施工單位使用。此由以下世大公司召開並主持之會議記錄、證人之
      供述及水費繳款收據等證據極明：
      (1)八十七年二月二十三日工地會議記錄第(5)點載明「ＢＦ生活用水水箱請於3/1
        交出（漢唐）」，亦即世大公司要求被告於三月一日將包括系爭止水系統在
        內之生活用水水箱交出，由其指定指定之單位管理。
      (2)八十七年二月二十四日工地會議記錄第(5)點載明「ＢＦ自來水池三月一日進
        水，請中麟辦理點收」，亦即世大公司於被告交出前述設備後，指定中麟公
        司點收管理。
      (3)八十七年三月十二日工地會議記錄第(6)點載明「CITY WATER水池之定位浮球
        掉落，請華新處理  (WSMC)」，顯示現場係世大公司或其指定之其他單位管
        理，因此止水閥浮球掉落，華新公司或被告均非發現者，由世大公司通知後
        ，方前往處理。
      (4)八十七年三月二十四日工地會議記錄第(6)點載明「生活水箱請中麟盡速處理
        （漢唐）」，即八十七年三月二十三日被告訂購之浮球控制閥送達工地，被
        告人員發現原損壞之浮球控制閥已被更換，但其功能如何，因水槽已進水，
        水位約 1．5M高，且持續進水中，無法檢查測試，於是在會議中要求中麟公
        司盡速處李水槽內積水問題，以便進行檢修。
      (5)八十七年三月二十七日工地會議記錄第(9)點載明「ＢＦ自來水PUMP請各承商
        勿自行操作盤面（漢唐）」，即被告人員再至前述自來水槽查看，發現新裝
        設之浮球閥雖正常關閉，因水位已滿，乃再將所有進水閥關斷，確認無誤後
        離開。因擔心其他單位擅自打開，造成溢水，特別於當日工地會議中提醒世
        大公司轉知各承包商勿自行操作該處自來水槽之控制閥，以免發生意外。
      (6)八十七年三月三十日事發後之檢討會議記錄會議結論載明「3/27抱CITY
        水箱滿水位，漢唐將所有之進水閥關閉。園區通知3/29(日)0800~1800 停
        水，中麟此時叫水車買水。CITY WATER水箱進水閥遭不明人士打開（疑於
        停水時間內），水箱已滿水，但仍持續進水中（其中一只進水浮球閥已損壞
        不確定有無修復），從水箱overflow管溢出至廢水處理區，水深一米五左右
        。3/ 30早晨7時，中麟將水錶前之自來水給水閥關閉，停止進水。」更
        確定 (1)被告於3月27日檢視時，已將全部進水閥關閉。 (2)87年3月30日之淹
        水係因進水筏遭不明人士打開造成(3)事前事後負責現場處理，包括供應水及
        關閉給水閥者，均為中麟公司。八十八年四月七日陳忠祿雖供稱「..... 該
        止水筏遭不明人士打開，我是依照漢唐公司人員陳述而寫上的，惟揆諸當日
        相關單位均在場，陳忠祿會如此記載，顯示漢唐人員之說法符合被告非事故
        現場管理者之立場及全體與會人員包括世大公司之代表 (即陳忠祿）在內之
        觀察判斷。
      (7)八十八年三月十七日證人陳明藝確認其於八十七年三月十二日工地會議記錄
        中之簽字，並供陳「在開會時有告知何處可用水，何處不可用水」，顯示於
        事發前世大公司已提供用水予施工單位。
      (8)八十八年四月七日證人陳忠祿證實前述會議記錄均屬真正，且係伊擔任主席
        ，並供陳：「其止水筏並非由被告管理，而在水池出水有盤控制，亦有手動
        控制」。當時陳忠祿並表明控制盤係由業主管理，惟由該工地所有水費支出
        自八十七年元月起，全由世大公司負擔，亦證明世大公司早運用該系統供水
        與各施工單位使用。陳忠祿另稱：「在工地現場之公共安全係另發包一家公
        司管理。」顯示現場人員之進出管理，由世大公司委託其他公司負責。
（五）承上，系爭止水系統之施工品質，既經業者認可，毫無缺失，且依世大公司之
      要求，交與中麟公司接手管理，供水與其他施工單位使用。系爭系統發生固障
      時，被告一接獲業主通知，即採取必要之動作，包括派員赴現場檢查，將進水
      閥關閉，及提醒業主通知各承商不可擅自打開進水等等，已善盡注意義務。管
      理單位未能防止其遭人破壞，又未阻止不明人士進入打開，導致淹水，既非被
      告始料能及，更非被告之職責範圍，自不應由被告負責賠償。
（六）原告另以民法第一百八十九條規定，稱因工作物之缺失造成侵權行為時，除非
      承攬人能證明定作人定作或指示有過失，方由定作人負責，否則承攬人應負一
      切損害賠償責任云云，殊有未洽。按民法第一百八十九條係指承攬人於「執行
      承攬事項」時，發生不法侵害他人權利之情形，本意外事故一則係被告完成承
      攬工作並交付工作物後始發生。二則其原因為第三人損壞工作物，又打開止水
      筏，造成溢水，兩者顯然不同，無該條之適用。
（七）即使退一步假設前開淹水事件與被告有關，原告亦應負擔最終理賠責任。按：
    １原告與系爭工程業主世大公司定有「安裝工程綜合保險契約」，其中明定被保
      險人為「世大積電股份有限公司及其承包商、次承包商、供應商等相關單位」
      及「安裝標的物係以世大晶圓一場安裝工程PROJECT BASE為基礎，其範圍包括
      凡屬於本安裝工程之標的者，均屬本保單承保範圍」，而依保險法第四條規定
      「本法所稱被保險人者，指於保險事故發生時，﹃遭受損害，享有賠償請求權
      之人﹄」，如果真係被告導致本次溢水事件對野村公司及崇越科技公司造成損
      害，依前述契約內容，日商野村公司及崇越科技公司既為被保險人，其受損之
      財物又係原告承保之範圍，原告亦應依前揭保險契約，對該二公司理賠。被告
      既同為該保險契約之被保險人，原告不得於理賠後，再向被告求償。否則被保
      險人以責任保險分散事故發生時之賠償責任風險之作用，豈非喪失殆盡？
    ２原告稱前揭保險為世大公司與原告之保單，涉及到世大公司與原告間保險之計
      算基準，故世大公司均要求其他承包商及包商另行投保，故如世大公司未向原
      告主張，其他小包商亦不能主張，有中建公司經理林寬仁之證詞可採，且縱認
      被告可享該保單之利益，然依原告與世大公司保單基本條款第一條，亦僅限於
      被保險人之財產損失方理賠，對於被保險人之加害責任並不在理賠範圍，何況
      原告所承保比例亦僅損害額百分之三十五，每一事故被保險人應承擔五十萬元
      自負額，故就本事件而言，如被告主張世大之保險契約，被告尚應賠償三百萬
      零一千九百五十七元，然仍應世大方可主張云云，惟查：
      (1)如前所述，系爭保險單載明其被保險人為「世大積電股份有限公司及其承包
        商、次承包商、供應商等相關單位」，包括被告在內，則被告於約定保險事
        故發生時，自得向原告請求賠償，原告主張唯有世大公司能主張保單權益，
        殊嫌無據。
      (2)被告所提證人中建公證公司經理，亦即該公司公證報告書之製作人林寬仁於
        八十八年九月一日庭期聲稱：「...... 世大在富邦有投保，並要求小包另
        外各自投保。本件只由小包請求賠償。保險公司及再保險公司金額不同（詳
        如庭呈保單資料），當時小包均有各自投保，世大有召集小包各自處理」等
        語，亦無可取。按：
        世大公司是否要求小包各自投保，及小包是否確實依約各自投保，均與原
          告無關，原告不得據以主張減免理賠責任。
        如二以上保險公司為同一保險標的之保險人，僅生該等保險公司間應如何
          分擔理賠責任問題，被保險人就所受損失請求理賠之金額，並不因而縮減
          。
        尤其可議者，世大公司與其小包與保險公司間之契約關係，既非中建公司
          鑑定事項，更與該公司業務無關，林寬仁以中建公司經理之身分出庭作證
          ，竟就超出其個人職務及經驗範圍之事項發表意見，甚至還提出與其所屬
          公司無關之他人保險契約庭呈，儼然以訴訟當事人自居，其偏護心態昭然
          若揭，所陳顯不足採。
      (3)再依系爭保單基本條款第一條「本保險契約所載之﹃安裝工程﹄在施工處所
        ，於保險期間內，因突發而不可預料之意外事故所致毀損滅失，需予修復或
        重置時，除約定不保事項外，本公司對被保險人負賠償之責」，註明只要是
        「安裝工程」受毀損滅失，原告即對被保險人負賠償責任，並未限於被保險
        人之財產損失方理賠。何況，依前述保險契約就被保險人所定範圍「世大積
        電股份有限公司及其承包商、次承包商、供應商等相關單位」，為世大公司
        下包之野村公司及崇越公司，亦係被保險人之一，其因溢水事件財物損失，
        原告難卸理賠責任。
      (4)另依前述「加保鄰近財物特約條款」內容「本公司（原告）對定作人所有或
        交由被保險人保管、管理或使用之財物（野村公司及崇越科技公司之工作物
        ），於保險期間內在保險單所載施工處所或其毗鄰處所，直接因被保險人（
        被告）安裝本保險單第一條承保之工程（系爭止水系統），發生意外事故所
        致之毀損或滅失（野村公司及崇越科技公司工作物之毀損）亦負賠償責任」
        ，原告對野村公司及崇越公司因被告之止水系統故障溢水所受之損害，亦應
        負損害賠償責任。原告將該條款解釋為僅對被告之財物損失理賠，顯有謬誤
        。
      (5)至於原告主張其承保比例僅損害額百分之三十五，然查原告是否與其他保險
        公司共保及共保之保險公司間分擔保險責任之比例如何，屬原告與其他共同
        保險公司間之內部分攤問題，與被保險人無關，對於被保險人，原告仍應負
        責全權理賠事宜，由原告所提保險契約第廿五條「共保條款」第一項末段所
        載「..... 由富邦產物保險股份有限公司負責主辦簽單，本保險單所承保之
        各項保險標的如遇損害發生時，或其他應處理事項時，均由富邦產物保險股
        份有限公司負責主辦」，可資佐證，原告自不得以有其他保險公司共同承保
        為由，推卸卸責。
（八）綜上，被告對本溢水事件既無故意，亦無過失，與民法第一百八十四條規定之
      要件不符，受害之野村公司及崇越公司，對被告均無損害賠償請求權，原告無
      從依保險法第五十三條行使代位權。加上原告對被告於系爭工地之工作物造成
      其他承包單位之財物損失，本有理賠責任，其請求顯屬無理。
    理    由
一、本件原告主張其於八十四年四月二日以野村公司及其次承包商為被保險人，訂立
    安裝工程保險契約，承保其超純水製造設備，離子（ＩＯＮ）交換樹脂純水製造
    ，ＧＡＳ分離回收設備等及附屬週邊設備之安裝工程，保期自八十六年四月一日
    起至八十七年四月一日止。而野村公司承攬設於新竹工業園區之世大公司新建廠
    房地下一樓之安裝工程，在八十七年三月三十日其超純水製造設備，因遭淹水浸
    泡受損，經被保險人通知原告，原告於八十七年三月三十一日委託華信保險公證
    人有限公司前往公證及估算損失原因及結果，認為損害之原因在於，承攬施作世
    大公司冷卻系統自來水槽之被告係造成本件損失之原因，經估算後原告總共賠償
    野村公司二百零六萬三千零三十八元。另原告於八十六年十一月二十日以崇越公
    司為被保險人，訂立安裝工程保險契約，保險期間自八十六年十二月一日起至八
    十七年十月三十一日止，而崇越公司承攬設於新竹科學園區世大公司，新建廠房
    地下一樓之廢水處理系統工程，在八十七年三月三十日，該施工區已按裝之設施
    ，皆浸泡水中受損，經被保險人通知原告，原告於八十七年三月三十一日委託中
    建公證有限公司前往鑑定損失原因及結果，亦認為造成本件損害之原因在於承攬
    施作世大公司冷卻系統自來水槽之被告是造成本件損失之原因，經估算後，原告
    總共賠償崇越公司二百二十八萬六千一百二十五元，原告已賠償如前述之保險金
    額，爰依保險法五十三條、民法第一百八十四條第一項前段之規定，代位取得野
    村公司及崇越公司對於被告之損害賠償請求權，請求被告給付給付如聲明所示之
    金額等語。被告則以系爭止水系統之施工品質，已經業者認可，毫無缺失，且依
    世大公司之要求，交與中麟公司接手管理，供水與其他施工單位使用。系爭系統
    發生固障時，被告一接獲業主通知，即採取必要之動作，包括派員赴現場檢查，
    將進水閥關閉，及提醒業主通知各承商不可擅自打開進水等，已善盡注意義務。
    管理單位未能防止其遭人破壞，又未阻止不明人士進入打開，導致淹水，非被告
    始料能及，更非被告之職責範圍，自不應由被告負賠償之責，又縱前開淹水事件
    與被告有關，然原告與世大公司定有「安裝工程綜合保險契約」，其中明定被保
    險人為「世大積電股份有限公司及其承包商、次承包商、供應商等相關單位」，
    包括被告在內，則被告於約定保險事故發生時，自得向原告請求賠償，原告主張
    唯有世大公司能主張保單權益，亦無理由等語，資為抗辯。
二、原告主張其於八十四年四月二日以野村公司及其次承包商為被保險人，訂立安裝
    工程保險契約，承保其超純水製造設備，離子（ＩＯＮ）交換樹脂純水製造，Ｇ
    ＡＳ分離回收設備等及附屬週邊設備之安裝工程，保期自八十六年四月一日起至
    八十七年四月一日止。而野村公司承攬設於新竹工業園區之世大公司新建廠房地
    下一樓之安裝工程，在八十七年三月三十日其超純水製造設備，因遭淹水浸泡受
    損，經估算後原告總共賠償野村公司二百零六萬三千零三十八元，以及原告於八
    十六年十一月二十日以崇越公司為被保險人，訂立安裝工程保險契約，保險期間
    自八十六年十二月一日起至八十七年十月三十一日止，而崇越公司承攬設於新竹
    科學園區世大公司，新建廠房地下一樓之廢水處理系統工程，在八十七年三月三
    十日，該施工區已按裝之設施，皆浸泡水中受損，經估算後，原告總共賠償崇越
    公司二百二十八萬六千一百二十五元，而系爭自來水槽之進水閥工程係由被告承
    攬等情，有保險單、保險賠款電匯同意書在卷可憑，且為兩造所不爭執，堪信原
    告此部分之主張為真正。茲兩造爭執之重點在於：（一）系爭保險事故損害發生
    之原因？（二）被告得否以原告與世大公司間之「安裝工程綜合保險契約」主張
    抵銷？
三、查有關系爭保險事故損害發生之原因，據原告於八十七年三月三十一日委託之華
    信保險公證人有限公司及中建公證有限公司前往查勘之結果分別認為：「根據現
    場查勘及被保險人工作人員陳述，自來水槽係由承包世大積體電路股份有限公司
    冷卻系統工程之漢唐訊聯股份有限公司興建，於出險前自來水槽即不定時注水，
    但可能因自來水槽內之止水系統失效，造成水槽注滿自來水後仍無法停止注水，
    而導致大量之自來水由水槽溢出，標的工程所在之廢水處理區因而嚴重積水，標
    的工程已安裝之設備遭自來水浸泡受損出險」、及「經查證造成本件保險標的物
    浸泡水中之水源係來自漢唐訊聯股份有限公司所承包之自來水蓄水池，蓄水量為
    一萬平方公尺，由於溢流出之水量約二千平方公尺使得地下室積水深達一‧五公
    尺，且因水浮力造成已安裝完成之桶槽傾側及泉浦、儀控系統等，遭浸泡受損」
    、「該蓄水設備係由漢唐訊聯股份有限公司承包，出險前蓄水池之自來水即不定
    時注水成滿槽狀況，以供工區施工廠商使用，但可能因蓄水池止水系統失效，造
    成自來水仍不斷流入蓄水池而溢滿，並經由溢流管溢出，導致本案損失。」，此
    有公證報告書二份可按，並據證人即中建公證有限公司經理林寬仁於本院審理時
    結證稱：「（溢水原因）應該是該止水筏出問題才會溢水的，如馬桶之原理相同
    。」（見本院八十八年九月一日言詞辯論筆錄），另證人即世大公司人員陳忠祿
    於本院審理時亦結證稱：「世大公司與被告就蓄水池定位浮球工程至八十七年三
    月三十日發生淹水情事前，尚未完工驗收完成。」（見本院八十八年四月七日言
    詞辯論筆錄），是系爭損害之發生應係肇因蓄水池止水系統之失效，被告上開所
    辯，不足採信。
四、又世大公司與原告間固訂有以世大公司及其承包商、次承包商、供應商等相關單
    位為被保險人之安裝工程綜合保險契約，惟依該保險單之內容所載，其保險標的
    為（一）安裝標的物、施工機具設備。（二）在施工處所定作人所有或交由被保
    險人管理或保管之財物。（三）拆除清理費用等，且依該保險契約基本條款第一
    條約定：「本保險契約所載之安裝工程在施工處所，於保險期間內，因突發而不
    可預料之意外事故所致之毀損或滅失，需予修復或重置時，除約定不保事項外，
    本公司對被保險人負賠償之責」，有該保險單可憑，是上開保險單之承保範圍僅
    限於如上所述之財產損失，本件被告所負侵權行為之責任，並非上揭保險單承保
    之範圍，被告雖係該保險契約之被保險人，仍難據此請求理賠，並主張抵銷，其
    所辯仍難採信。
五、按「被保險人因保險人應負保險責任之損失發生，而對於第三人有損失賠償請求
    權者，保險人得於給付賠償金額後，代位行使被保險人對於第三人之請求權。」
    、「因故意或過失，不法侵害他人之權利者，負損害賠償責任。故意以背於善良
    風俗之方法，加損害於他人者，亦同。違反保護他人之法律者，推定其有過失。
    」，保險法第五十三條、民法第一百八十四條分別定有明文，如上所述，系爭損
    害之發生均係肇因於被告承作之自來水槽止水系統失效而導致積水浸泡，致野村
    公司及崇越公司安裝工程之損害，被告依民法第一百八十四條第一項前段之規定
    應對野村公司與崇越公司負侵權行為損害賠償責任，而原告既已賠償如前述之保
    險金額，依保險法第五十三條之規定，當然代位取得野村公司及崇越公司對於被
    告之損害賠償請求權。
六、從而，原告依保險法第五十三條、民法第一百八十四條規定請求被告應給付原告
    四百三十四萬九千一百六十三元（0000000元加上0000000元，合
    計為0000000元），暨自起訴狀繕本送達被告翌日起即八十七年十月十日
    起迄清償日止按年息百分之五計算之利息部分，為有理由，應予准許，逾此部分
    （原告計算錯誤部分），則無理由，應予駁回。
六、因本件事證已臻明確，兩造其餘主張陳述及所提之證據，均毋庸再予審酌，附此
    敘明。
七、兩造陳明願供擔保，聲請宣告假執行或免為假執行，經核原告勝訴部分，合於法
    律規定，爰分別酌定相當之擔保金額宣告之；原告其餘假執行之聲請，因訴之駁
    回而失所依據，不予准許。
八、結論：本件原告之訴，為一部有理由，一部無理由，並依民事訴訟法第七十九條
    但書、第三百九十條第二項、第三百九十二條，判決如主文。
中      華      民      國    八十九    年       一     月      三      日
                                  民事第三庭法      官  陳邦豪
右為正本，係照原本作成。
如對本判決上訴，須於判決送達後廿日內向本院提出上訴狀
中      華      民      國    八十九    年       一     月      三      日
                                            法院書記官  梁添勝


司法院資訊處製作；財團法人民間司法改革基金會備份。
